【裁判字號】    98,司財管,15
【裁判日期】    981130
【裁判案由】    指定遺產管理人
【裁判全文】
臺灣臺中地方法院民事裁定            98年度司財管字第15號
聲  請  人  京城商業銀行股份有限公司
法定代理人  丁○○
非訟代理人  甲○○
            葉淑穗
受  選任人  李國源律師
上列聲請人聲請為被繼承人乙○○指定遺產管理人事件，本院裁
定如下：
    主  文
選任李國源律師為被繼承人乙○○（男、民國三十五年十月六日
生、身分證統一編號：Ｚ000000000號、生前最後住所
：台中縣龍井鄉○○路○段一百巷四弄一號、於九十七年三月二
十日死亡）之遺產管理人。
聲請程序費用由被繼承人乙○○之遺產負擔。
    理  由
一、按繼承開始時，繼承人有無不明，而無親屬會議或親屬會議
    未於一個月內選定遺產管理人者，利害關係人得聲請法院選
    任遺產管理人；又先順序繼承人均拋棄其繼承時由次順序之
    繼承人繼承，其次順序繼承人有無不明或第四順序之繼承人
    均拋棄其繼承者，準用關於無人承認繼承之規定，民法第11
    78條第2項、第1176條第6項分別定有明文。次按遺產管理人
    之設，旨在管理保存及清算遺產，以免遺產散失，是以遺產
    管理人具有相當之公益色彩；另選任遺產管理人，除慮及管
    理遺產之公平性外，尚須考慮其適切性，亦即可對其遺產、
    遺債之情形瞭解較深，或具法律、會計等專業能力，復與遺
    債債權人無利害共同關係而得忠誠處理者，優先選任為宜；
    又法院選任之遺產管理人，除係律師依律師法第22條規定，
    非經釋明有正當理由，不得辭任外，得不接受法院所命職務
    （最高法院88年度台上字第354號判決，關於選任特別代理
    人所揭示之法律見解，可資參照）。
二、本件聲請意旨略以：被繼承人乙○○（男、民國35年10月6
    日、身分證統一編號：Ｚ000000000號、生前最後住所：台中
    縣龍井鄉○○路○段100巷4弄1號、於97年3月20日死亡）乃
    係蔡蕭奉壁之繼承人，蔡蕭奉壁於生前積欠聲請人新台幣
    1,552,500元，蔡蕭奉壁過世後，被繼承人乙○○並未拋棄
    繼承，自應繼承並償還該筆債務；詎料，被繼承人竟於97年
    3 月20日死亡，其繼承人亦均拋棄繼承，是其繼承人處於有
    無不明之狀態，且親屬會議未於法定期間內選定遺產管理人
    ，而該筆債務尚未清償，致聲請人無法對被繼承人之遺產主
    張權利，自有聲請本院選定遺產管理人之必要等語，並提出
    台灣台南地方法院債權憑證、台灣台南地方法院95年3月16
    日95南院慧字第950010783號函文、台灣台南地方法院民事
    執行處98年6月24日南院龍98司執廉字第46099號通知及本院
    98年4月9日中院彥家協97繼1417字第35882號函（以上均影
    本）各1件等為證。
三、本院查：聲請人主張被繼承人乙○○尚積欠聲請人1,552,
    500元，迄今未為清償，被繼承人乙○○死亡後其所有繼承
    人均已拋棄繼承，是否仍有應繼承之人不明，而其親屬會議
    未於法定期間內選定遺產管理人等事實，業經聲請人提出前
    揭證據為證，復經本院調取本院97年度繼字第1417號拋棄繼
    承事件卷宗核閱屬實，自堪信為真實。則聲請人聲請指定被
    繼承人之遺產管理人，為有理由，應予准許。復聲請人主張
    欲指定財政部國有財產局台灣中區辦事處或被繼承人之子丙
    ○○為遺產管理人，然依司法院74年10月15日院台廳一字第
    5786號函示：「此類拋棄繼承事件，多屬遺債大於遺產形同
    破產，儘量避免選任國有財產局為遺產管理人」。是以，法
    院在指定被繼承人之遺產管理人時，自應先審查是否有其他
    適合之人可任被繼承人之遺產管理人，如無，在不得已之情
    形，才指定國有財產局為遺產管理人，蓋國有財產局係一公
    務機關，依國有財產法規定綜理國有財產事務，執行事務所
    需預算為全國人民納稅所得，倘顯無遺產可歸屬國庫，可能
    造成以國家資源管理對國庫毫無利益之財產並須墊付無法歸
    墊之管理費用，無異使公器淪為私用，損及全民利益，令國
    庫遭受權利之侵害，乃司法院前揭函示精神所在（台灣高等
    法院八87年家抗字第54號、86年家抗字第156號、台灣高等
    法院台中分院92年度家抗字第27號裁判參照）。查被繼承人
    之法定繼承人皆已拋棄繼承權，是有遺債大於遺產之虞，依
    上開函示及裁判之意旨，自不適宜指定財政部國有財產局台
    灣中區辦事處為遺產管理人。另被繼承人之子丙○○亦於98
    年8月21日之陳報狀中表明其並無意願擔任被繼承人之遺產
    管理人，本院自不能強令無義務亦無意願之丙○○擔任。而
    本院徵得聲請人同意後，函請社團法人台中律師公會推薦有
    意願擔任本件遺產管理人之人選，該公會乃推薦由李國源律
    師擔任本案遺產管理人，此有該律師公會98年10月16日中律
    賢三字第98452號函暨所附該律師基本資料表乙件附卷可稽
    ，而李國源律師為執業律師，非但具有專業知識及能力，且
    與被繼承人所遺遺產間無利害關係，若由其擔任本事件之遺
    產管理人，定能秉持其專業倫理擔當此具公益性質之職務，
    並順利達成管理保存及清算遺產之任務。執此，本院認為由
    其擔任被繼承人之遺產管理人，應屬妥適，爰選任之。
四、依非訟事件法第157條，裁定如主文。
中    華    民    國    98    年    11    月    30    日
                  家事法庭   司法事務官  楊雅筠
以上正本係照原本作成。
如不服本件裁定，得於裁定書送達之翌日起10日內，以書狀敘述
理由，向本庭提起抗告。並應繳納抗告費新台幣1000元。
中    華    民    國    98    年    11    月    30    日
                             書  記  官  曾惠雅


司法院資訊處製作；財團法人民間司法改革基金會備份。
